【裁判字號】    99,易,283
【裁判日期】    991126
【裁判案由】    偽造文書
【裁判全文】
臺灣花蓮地方法院刑事判決               99年度易字第283號
公  訴  人  臺灣花蓮地方法院檢察署檢察官
被      告  張世依  37歲民.
上列被告因偽造文書案件，經檢察官提起公訴（99年度偵緝字第
233號），本院判決如下：
    主      文
張世依共同連續犯行使使公務員登載不實文書罪，處有期徒刑拾
月，減為有期徒刑伍月，如易科罰金，以銀元參佰元即新臺幣玖
佰元折算壹日。
    事      實
一、池金方（另經本院以99年度花簡字第168號判處有期徒刑2月
    確定）並無結婚之真意，於民國91年3 月間經其姊夫蔡孝宗
    介紹與真實姓名年籍不詳之成年男子認識，該成年男子即以
    免費招待至中國旅遊與給付新臺幣（下同）10,000元之報酬
    為代價，招攬其前往中國，以與該國女子辦理假結婚之非法
    方式使該國女子申請來我國打工，池金方因貪圖上開利益而
    應允之。嗣於91年3月16 日池金方與該真實姓名年籍不詳之
    成年男子共同前往中國浙江省舟山市，池金方即與該男子及
    張世依共同基於行使使公務員登載不實公文書之概括犯意聯
    絡，由池金方與張世依於91年5月22 日在中國浙江省舟山市
    公證處辦理公證結婚儀式，取得（2002）浙舟定證民字第19
    0號結婚公證書，經財團法人海峽交流基金會於91年6 月6日
    開立證明，池金方返國後，於91年6月7日持上開結婚證明書
    等文件，赴花蓮縣吉安鄉戶政事務所申辦結婚登記，使該戶
    政事務所不知情之承辦公務員在形式審查後，將池金方與張
    世依結婚之不實事項，登載於其職務上所執掌之戶籍登記簿
    冊公文書，並據以核發戶籍謄本，足生損害於戶政機關對於
    結婚戶籍登記管理之正確性。嗣於91年6月7日池金方復承前
    與張世依之概括犯意聯絡，分別填具「大陸地區人民進入臺
    灣地區保證書」及「大陸地區人民進入臺灣地區旅行證申請
    書」等文件至花蓮縣警察局吉安分局，向辦理對保之警員出
    示上開登載有前述結婚不實事項之戶籍謄本而行使之，致使
    不知情之對保員警，憑以辦理對保手續，取得大陸地區人民
    進入臺灣地區保證書，池金方再於91年6 月10日委託不知情
    之陳瑞麟於91年6月11 日持上開「大陸地區人民進入臺灣地
    區保證書」、「大陸地區人民進入臺灣地區旅行證申請書」
    ，連同上開登載有前述結婚不實事項之戶籍謄本等文件，向
    內政部警政署入出境管理局（現已改制為內政部入出國及移
    民署，以下仍簡稱境管局）行使，辦理中國人民進入我國旅
    行證申請事宜，憑之申請張世依以探親名義進入我國之旅行
    證，足生損害於境管局對於中國人民進入我國旅行證審核管
    理之正確性；經境管局承辦人員實質審核後，仍未察而據以
    發予張世依進入我國旅行證，張世依乃持上開旅行證於91年
    10月2 日搭機由桃園國際機場進入我國，嗣後池金方與張世
    依於91年11月28日登記離婚。
二、案經花蓮地方法院檢察署檢察官自動檢舉偵查起訴。
    理      由
壹、程序方面：
    按被告以外之人於審判外之陳述，雖不符前四條之規定，而
    經當事人於審判程序同意作為證據，法院審酌該言詞陳述或
    書面陳述作成時之情況，認為適當者，亦得為證據。當事人
    、代理人或辯護人於法院調查證據時，知有第159條第1項不
    得為證據之情形，而未於言詞辯論終結前聲明異議者，視為
    有前項之同意，刑事訴訟法第159條之5第1、2項分別定有明
    文。查本件被告張世依於本院準備程序進行時，均未爭執同
    案共犯池金方、證人陳新明及蔡孝宗之警、偵訊證詞，暨其
    他書證、物證之證據能力，被告迄未於本案言詞辯論終結前
    聲明異議，則依刑事訴訟法第159條之5規定，視為被告已同
    意援引作為證據，且經本院審酌該等言詞陳述作成時之情況
    及證據取得過程等節，認為上開證據，均有證據能力，可以
    作為認定事實之依據。
貳、實體方面：
一、訊據被告固不否認池金方有赴中國與其辦理結婚手續，返台
    後並由池金方至戶政事務所辦理結婚登記及申請辦理上開入
    境手續，而使其進入我國之事實，惟矢口否認上揭犯行，辯
    稱：伊與池金方是真結婚，後來因為池金方犯罪被關，伊去
    保他出來，池金方就自願跟伊離婚云云。惟查，同案共犯池
    金方於警詢中陳稱：我是與被告假結婚，當時我姊夫蔡孝宗
    帶一個仲介來，蔡孝宗問我要不要去中國，有錢可以拿，我
    答應了，隔二天那個仲介就帶我去辦一些證件，再隔約二天
    仲介就帶我到桃園機場搭機到香港，再轉機到中國浙江，同
    行有陳新明及李姓朋友，下飛機後仲介就告訴我們要辦假結
    婚，後來安排認識被告，並辦理結婚成功，我沒有與被告相
    戀、也沒有宴客、不清楚被告年紀與住處，後來回國後，被
    告沒有跟我住在一起，後來聽說假結婚很危險，所以我才與
    被告辦理離婚等語（見警卷第8-14頁）。後於接受檢察官訊
    問時供稱：是蔡孝宗介紹仲介與我認識，仲介說去中國玩有
    錢可以拿，上飛機後就說要去辦假結婚，在去中國前我有拿
    到1 萬元，我幫被告辦理入臺後，被告跟我住在桃園不到一
    個星期，被告就說要去臺北工作，做什麼工作我不知道，但
    被告一個星期會回桃園一次等語（見臺灣花蓮地方法院檢察
    署99年度偵緝字第3號卷第14-16頁）。由前揭同案共犯池金
    方之供述可知，渠與被告在中國辦理結婚登記，並無結婚之
    真意，係假結婚無訛，況被告經由池金方申請入臺後，不到
    一星期即離開桃園前往臺北工作，池金方甚至不知道被告從
    事何種工作，此顯與一般正常夫妻生活相處有違，是被告辯
    稱其與池金方係真結婚云云，顯屬無稽。次查，證人陳新明
    於警詢及偵查中亦均證稱是與池金方至中國辦理假結婚等語
    （分見警卷第15-21頁、臺灣花蓮地方法院檢察署98 年度偵
    字第3925號卷第9-10頁），證人蔡孝宗於警詢中亦陳稱有介
    紹仲介與池金方認識等語（見警卷第4-7 頁），益證被告與
    池金方間顯為假結婚，殆無疑義。此外，並有結婚登記申請
    書、財團法人海峽交流基金會證明書、中國浙江省舟山市定
    海區公證處結婚公證書、大陸地區人民進入臺灣地區旅行證
    申請書、大陸地區人民進入臺灣地區保證書（見警卷第51-5
    5頁）、池金方入出境資料（見警卷第43 頁）、委託書（見
    臺灣花蓮地方法院檢察署98年度偵字第3925號卷第59頁）、
    戶籍謄本（見臺灣花蓮地方法院檢察署98年度偵字第3925號
    卷第60頁）及被告入出境資料（見臺灣花蓮地方法院檢察署
    98年度偵字第3925號卷第28頁）附卷可稽。綜上，本件事證
    明確，被告所辯應係卸責之詞，不足採信，其犯行洵堪認定
    ，自應依法論科。
二、被告行為後，刑法及其施行法於95年7月1日修正施行，關於
    新舊法律變更之比較適用，原則上應就罪刑有關之共犯、未
    遂犯、想像競合犯、牽連犯、連續犯、結合犯，以及累犯加
    重、自首減輕暨其他法定加減原因（如身分加減）等一切情
    形，綜其全部罪刑之結果而為比較（最高法院95年第8 次刑
    事庭會議關於中華民國刑法94年修正施行後之法律比較適用
    決議第一點第(四)小點參照），查此次修法與本案罪刑相關
    者：
(一)查被告所犯刑法第214條之罪之主刑為3年以下有期徒刑、拘
    役或500 元以下罰金，被告犯罪時之刑法就罰金刑之規定，
    依修正前刑法第33條第5款規定，罰金刑應處銀元1元以上，
    並應依罰金罰鍰提高標準條例第1 條規定，就其原定數額得
    提高為2倍至10 倍，但法律已依一定比率規定罰金或罰鍰之
    數額或倍數者，依其規定。惟前揭修正施行之刑法第33條第
    5 款則規定：「罰金：新臺幣一千元以上，以百元計算之」
    ，而95年6月14日修正公布之刑法施行法第1條之1第2項規定
    ：「94年1月7日刑法修正時，刑法分則編未修正之條文定有
    罰金者，自94年1月7日刑法修正施行後，就其所定數額提高
    為30倍，但72年6月26日至94年1月7 日新增或修正之條文，
    就其所定數額提高為3 倍」，比較修正前後之罰金刑輕重，
    該罰金刑之最低刑度於修法後已有加重，故以修正公布施行
    前之刑法規定較有利於被告。
(二)修正後刑法第2 條固規定「行為後法律有變更者，適用行為
    時之法律，但行為後之法律有利於行為人者，適用最有利於
    行為人之法律」，然若條文之修正無關乎處罰之輕重，僅為
    其他純文字之修正，即非該條所指之法律有變更，自毋庸依
    該規定為新舊法之比較，而應依一般法律適用原則，適用裁
    判時法（最高法院95年度臺上字第5599號判決意旨參照）。
    本件被告於犯罪後，上開修正後刑法雖已施行，然刑法第28
    條係將「共同正犯」之定義「二人以上共同『實施』犯罪行
    為者」，修正為「實行」，就共同正犯實質意涵與範圍並未
    因此而有變動，自非屬犯罪後法律有變更，而僅為純文字修
    正，本無新舊法比較適用之問題，應逕適用修正後刑法第28
    條規定，論以共同正犯。
(三)刑法第56條連續犯之規定業已刪除，是於刑法修正施行後，
    被告先後2 次行使使公務員登載不實文書罪之犯行，即須分
    論併罰。此刪除雖非犯罪構成要件之變更，但顯已影響行為
    人刑罰之法律效果，自屬法律有變更，依新修正刑法第2 條
    第1 項規定，比較修正前後刑法結果，仍應適用較有利於被
    告之行為時法律即舊法論以連續犯。
(四)被告於犯罪時之刑法第41條第1 項前段規定：「犯最重本刑
    為五年以下有期徒刑以下之刑之罪，而受六個月以下有期徒
    刑或拘役之宣告，因身體、教育、職業、家庭之關係或其他
    正當事由，執行顯有困難者，得以一元以上三元以下折算一
    日，易科罰金。」又被告行為時之易科罰金折算標準，依修
    正前罰金罰鍰提高標準條例第2 條前段（現已廢止）規定，
    就其原定數額提高為一百倍折算一日，則本件被告行為時之
    易科罰金折算標準，應以銀元一百元、二百元或三百元折算
    一日，經折算為新臺幣後，應以新臺幣三百元、六百元、九
    百元折算為一日。惟修正後刑法第41 條第1項前段則規定：
    「犯最重本刑為五年以下有期徒刑以下之刑之罪，而受六個
    月以下有期徒刑或拘役之宣告者，得以新臺幣一千元、二千
    元或三千元折算一日，易科罰金。」比較修正前後之易科罰
    金折算標準，以修正公布前之規定，較有利於被告，應依刑
    法第2條第1項前段，適用修正前刑法第41 條第1項前段規定
    ，定其折算標準。
三、按刑法第214 條之所謂使公務員登載不實事項於公文書罪，
    須一經他人之聲明或申報，公務員即有登載之義務，並依其
    所為之聲明或申報予以登載，而屬不實之事項者，始足構成
    （最高法院73年度臺上字第1710號判例意旨亦可資參照）。
    再按結婚應以當事人之一方為申請人，為結婚之登記，戶籍
    法第17條第1項及第33條第1項分別定有明文；而登記之際並
    應提出證明文件予戶政機關查驗後，即應予以登載，戶籍法
    施行法第13條第2項、第17 條亦定有明文。是關於結婚之戶
    籍登記，戶籍機關當僅有形式審查權而無實質審查權，此觀
    之戶籍法第76條申請人故意為不實之申請，處新臺幣 3,000
    元以上9,000 元以下罰鍰即明，故明知無結婚之事實，竟向
    戶政機關為結婚登記，使戶籍人員將結婚之不實事項，登載
    在戶籍登記簿上，自足以構成使公務員登載不實事項於公文
    書罪責。核被告所為係犯刑法第214條、第216條之行使使公
    務員登載不實文書罪。被告與池金方使公務員登載不實，復
    持登載不實之公文書以行使，使公務員登載不實之低度行為
    ，為行使登載不實之公文書之高度行為所吸收，不另論罪。
    被告與池金方間就前開行使使公務員登載不實文書罪間，有
    犯意之聯絡及行為之分擔，為共同正犯。另被告先後數次行
    使使公務員為不實登載之犯行，均時間緊接，方法相同，且
    係觸犯構成要件相同之罪名，顯係基於概括犯意反覆為之，
    應依修正前刑法第56條之規定，以一罪論，並加重其刑。爰
    審酌我國政府基於人道政策之考量，而准許中國配偶得以入
    境臺灣地區，然此美意，竟成為近年中國人士利用假結婚方
    式進入我國，並從事刑事犯罪、非法打工或情報蒐集等不法
    行為，已嚴重影響國家安全及社會秩序，形成我國政府對中
    國人民政策管制之缺口，被告即以此方式進入我國工作，且
    被告自始均飾詞卸責，甚至於法庭放肆咆哮，對我國司法體
    制毫無尊重等一切情狀，量處如主文所示之刑。末查本件被
    告犯罪時間在96年4月24日以前，且非中華民國96 年罪犯減
    刑條例第3條第1項所定不予減刑之罪，則依該條例第2條第1
    項第3款、第7條之減刑規定，應減其宣告刑2分之1，並諭知
    易科罰金之折算標準。
據上論結，應依刑事訴訟法第299條第1項前段，刑法第2條第1項
、第28條、第56條（修正前）、第216條、第214條、第41 條第1
項前段（修正前），廢止前罰金罰鍰提高標準條例第1 條前段、
第2條，現行法規所定貨幣單位折算新臺幣條例第2條，中華民國
九十六年罪犯減刑條例第2條第1項第3款、第7條，逕以簡易判決
處刑如主文。
本案經檢察官陳玫琪到庭執行職務。
中    華    民    國    99    年    11    月    26    日
                  刑事第一庭   法  官  劉柏駿
以上正本證明與原本無異。
如不服本判決應於收受判決後10日內向本院提出上訴書狀，並應
應敘述具體理由。其未敘述上訴理由者，應於上訴期間屆滿後20
日內向本院補提理由書(均須按他造當事人之人數附繕本)「切勿
逕送上級法院」。
中    華    民    國    99    年    11    月    26    日
                              書記官
附錄本案論罪科刑法條全文
中華民國刑法第214條
（使公務員登載不實罪）
明知為不實之事項，而使公務員登載於職務上所掌之公文書，足
以生損害於公眾或他人者，處3年以下有期徒刑、拘役或5百元以
下罰金。
中華民國刑法第216條
（行使偽造變造或登載不實之文書罪）
行使第210條至第215條之文書者，依偽造、變造文書或登載不實
事項或使登載不實事項之規定處斷。

司法院資訊處製作；財團法人民間司法改革基金會備份。
